臺灣高等法院刑事判決　　　　　　　　96年度上訴字第1367號
上　訴　人　台灣桃園地方法院檢察署檢察官
被　　　告　戊○○
指定辯護人　本院公設辯護人甲○○
上列上訴人因被告過失致死案件，不服臺灣桃園地方法院95年度
重訴字第52號，中華民國96年1月24日第一審判決（起訴案號：
臺灣桃園地方法院檢察署95年度偵字第5941號），提起上訴，本
院判決如下：
    主  文
上訴駁回。
    理  由
一、公訴意旨以：被告戊○○與黃忠良於民國94年12月24日在桃
    園市○○路662號金嗓卡拉OK毆打丁○○後，黃忠良另轉而
    質問陳信煌何以出言不遜，與上開6名真實姓名、年籍不詳
    之成年男子基於殺人之犯意聯絡（殺人未遂部分業經原審判
    決公訴不受理確定），先推由其中1名不詳男子持上開鋁棒
    敲擊被害人陳信煌頭部1下，被害人因之應聲倒地後，繼由
    另1名男子持鋁棒猛打被害人胸部3下，致被害人受有硬腦膜
    下出血、蜘蛛網膜下腔出血、頭部裂傷及挫傷、胸部挫傷之
    傷害，被告雖不積極欲令被害人死亡，惟對於其糾集之黃忠
    良及上開6名成年男子共同殺害被害人之結果，負有防止其
    發生之義務，而依當時情形並非不能防止，竟冷眼旁觀而怠
    於防止，致被害人送醫後於94年12月26日9時14分許傷重不
    治死亡，因認被告涉犯刑法第276條第1項之過失致人於死罪
    嫌云云。
二、按犯罪事實應依證據認定之，無證據不得推定其犯罪事實；
    又不能證明被告犯罪者，應諭知無罪之判決，刑事訟訴法第
    154條、第301條第1項分別定有明文。次按刑事訴訟法上所
    謂定犯罪事實之證據，係指足以認定被告確有犯罪行為之積
    極證據而言，該項證據自須適合於被告犯罪事實之認定，始
    得作為斷罪之資料，而認定不利於被告之事實，須依積極證
    據，苟積極證據不足為不利於被告事實之認定時，即應為有
    利於被告之認定，更不必有何有利之證據，最高法院29年上
    字第3105號、30年上字第816號分別著有判例可資參照。次
    按刑法第15條規定：對於一定結果之發生，法律上有防止之
    義務，能防止而不防止，與因積極行為發生結果者相同；因
    自己之行為，致有一定結果之危險者，負防止其發生之義務
    。此所謂之不作為犯，係以人之行為發生一定之結果，有因
    積極行為引起，有因消極之不作為引起，無論作為或不作為
    ，法律上之效果相同，但犯罪之成立，除在客觀上，應有積
    極作為或消極不作為之犯罪行為外，並應在主觀上有故意過
    失，始足當之，故本條乃意指消極行為之犯罪與積極行為之
    犯罪，在法律上有同一之效果，並非對於犯罪行為之意思要
    件，特設例外規定，故被告之行為縱令客觀上係違反法律上
    之防止義務，仍應視其主觀上之犯罪意圖，而定其應負之刑
    責，亦有最高法院91年度臺上字第4745號判決意旨可資參照
    。
三、訊據被告就其於上開時、地召喚黃忠良前來，黃忠良到達後
    ，復有5、6名男子隨之而至，渠等於毆打丁○○後轉而毆打
    被害人陳信煌，被害人嗣因而死亡之事實固不諱言，惟堅決
    否認有何過失致死之犯行，辯稱：伊只打電話給黃忠良，跟
    他說被伊被欺負，叫他來載伊，不過伊未叫他找人來教訓他
    們等語。
四、公訴人認被告涉犯過失致人於死罪嫌，無非以證人丙○○、
    乙○○、丁○○、張淑寍、黃忠如等人之證述、佐以診斷證
    明書、法務部法醫研究所醫鑑字第2319號鑑定書、相驗照片
    、及0000000000號行動電話之通聯紀錄等件為其主要論據。
五、惟經查：
（一）如前述，被告就其召喚黃忠良前來，黃忠良到達後，復有
      5、6名男子隨之而至，渠等於毆打丁○○後轉而毆打被害
      人，被害人嗣因而死亡之事實已坦承不諱，惟本案之關鍵
      厥為被告是否對其召喚黃忠良前來一事，與被害人嗣之被
      毆致死之事實間，有無相當因果關係，被告對於被害人嗣
      之被毆致死，主觀上有無過失，易言之，即被告於法律上
      對於被害人嗣之被毆致死之事實，其主觀上有無認識？有
      無應注意，能注意而不注意之情形？關乎此，上述診斷證
      明書、法務部法醫研究所鑑定書、相驗照片、及
      0000000000號行動電話之通聯紀錄，並非適合之證明，先
      此敘明。
（二）94年12月25日凌晨，黃忠良應被告戊○○之召至桃園縣桃
      園市660號全球鳳凰城大樓前，即以拳頭毆打陳信煌，但
      被告戊○○隨即告知黃忠良，其非遭陳信煌毆打，黃忠良
      即轉而毆打丁○○等情，業據證人丁○○、丙○○、乙○○於原審審理時證述明確，證人丁○○證稱「... 黃忠良
      問說是誰打戊○○，陳信煌認為他跟戊○○很好，但是陳
      信煌跟黃忠良不熟，就回黃忠良說是怎樣，黃忠良就打陳
      信煌臉部一拳，戊○○就說不是他打得（的之誤），是我
      （指證人丁○○自己」打得（的之誤）」等語；證人丙○○證稱「... 黃忠良以為是陳信煌打戊○○，戊○○就說
      是丁○○... 我哥哥（指被害人）被打時，他（她之誤，
      指被告）有說不是他，不是他（指被害人）」等語；證人
      乙○○證稱「... 黃忠良走過來就開罵說是誰打我妹妹（
      指被告），黃忠良一看到陳信煌就先打了陳信煌一拳，戊○○說不是他（指被害人），是丁○○等語（均見原審95
      年10月18日、同年11月29日審理筆錄），參以證人丙○○
      為被害人之妹，證人丁○○於事發當日甫遭被告戊○○毆
      打，渠等當無迴護被告之可能，且證人丁○○、丙○○、
      乙○○就此節證述情節相符，堪信為真實；足見被告於黃
      忠良甫到達毆打被害人時，確有出言告知黃忠良其非遭被
      害人所傷，而黃忠良亦因被告之舉，轉而毆打其所指之丁○○；況參以被告係先於北港碳烤店內因故與丁○○發生
      不快，嗣丁○○又不應其邀約前往金嗓卡拉OK聚會，被告
      偕同乙○○前往丁○○住處尋找丁○○，復遭丁○○推出
      門外，被告認丁○○故意毆打，因而要求黃忠良前來毆打
      丁○○等情，亦均據證人丁○○、丙○○、乙○○證述明
      確（均見上引原審審判筆錄），益見本案事發當日與被告
      僅有所嫌隙之人係丁○○，並非被害人；且黃忠良甫到達
      後毆打被害人時，被告即出言告以毆打之人並非並被害人
      ，顯見被告主觀上並無傷害被害人或致被害人於死之故意
      。
（三）證人乙○○於檢察官偵查中證稱：黃忠良到達全球鳳凰城
      大樓時，質問係何人毆打被告戊○○，因當時陳信煌站在
      丁○○之前，故黃忠良便毆打陳信煌一拳，被告戊○○立
      刻指出丁○○，並告訴黃忠良毆打之人係丁○○，黃忠良
      轉而抓住丁○○，此時陳信煌向黃忠良稱：某某人你認識
      嗎，陳信煌欲藉由他人名號解決紛爭，但黃忠良不予理會
      ，仍毆打丁○○，不久便有一台車到達，車上下來5、6名
      手持金屬棍棒之年輕人，該群年輕人毆打丁○○，而黃忠
      良轉而質問陳信煌稱：你剛才在嗆聲什麼，該群年輕人中
      1人即持棍棒毆打陳信煌的頭部，陳信煌應聲倒地，另名
      年輕人亦毆打陳信煌胸口等語，該群人便離去。本來黃忠
      良打完丁○○後，事情好像已經結束，是黃忠良後來質問
      陳信煌對其嗆聲，所以該群年輕人才毆打陳信煌等語（見
      94年度相字第2091號卷一第62頁），於原審審理時證稱：
      黃忠良架住丁○○，後來到達之一群年輕人便毆打丁○○
      ，黃忠良轉而質問陳信煌為何對其嗆聲，該群年輕人中1
      人便持鋁棒毆打陳信煌頭部，陳信煌便倒地，另名年輕人
      便持鋁棒毆打陳信煌，陳信煌應聲倒地，另名年輕人持鐵
      條毆打陳信煌胸口，渠等才離開（見原審95年10月18日審
      理筆錄）；如上引述，證人丁○○於原審審理時證稱：黃
      忠良到達後便質問何人毆打被告戊○○，陳信煌自認與被
      告戊○○熟識，便詢問黃忠良何事，黃忠良因而毆打陳信
      煌一拳，被告戊○○旋即告知黃忠良非遭陳信煌毆打，黃
      忠良便轉而毆打伊，後便來了一群人，該群人便毆打伊，
      待伊起身後，陳信煌已倒臥在地等語（見原審95年10月18
      日審理筆錄）；證人丙○○於檢察官偵查中亦證稱：黃忠
      良原架著丁○○，被告戊○○便過去丁○○數下，黃忠良
      以電話聯絡他人前來，不久便有一台車到達，由車上下來
      5、6個手上拿著金屬棍棒之年輕人，渠等毆打乙○○、丁○○，後黃忠良轉而質問陳信煌稱：你剛才跟我嗆聲什麼
      ，陳信煌不予理會，但前開年輕人中1人便向陳信煌稱：
      你很臭屁，並持棍棒往陳信煌的頭上敲，陳信煌便不支倒
      地，另名年輕人亦毆打陳信煌胸口等語（見94年度相字第
      2091號卷一第58頁）。依上引證人乙○○、丁○○、丙○○證述之情節，足見於黃忠良毆打丁○○之前，係因被害
      人曾出言而引起黃忠良不悅，導致黃忠良於毆打丁○○後
      再轉而與被害人理論，在在足證黃忠良應被告之請前來全
      球鳳凰城大樓時，其尋釁之對象係丁○○而非被害人，而
      黃忠良於甫到達時誤毆被害人，亦係因被害人之先出言而
      導致黃忠良出手毆打被害人，此部分客觀上顯非被告所能
      預見；且被告於見聞黃忠良誤毆被害人時，已出言制止業
      如上述，黃忠良已轉而毆打丁○○，則黃忠良於毆打丁○○後竟再轉向被害人尋釁，黃忠良此部分行為客觀上亦非
      被告所能預見，黃忠良此部分行為亦顯已逾被告召喚黃忠
      良前來之故意範圍。更有進者，依證人乙○○、丙○○上
      開所述，於黃忠良毆打丁○○後轉而前去質問陳信煌時，
      應黃忠良之請前來之5、6名男子突持棍棒毆打被害人頭部
      ，此部分5、6名男子突持棍棒毆打被害人頭部之行為，因
      事出突然，更非被告客觀上所能預見。且衡諸常情，被告
      係一介女子，其因自認被欺負始召喚黃忠良前來，其對於
      一己之事已無何處理之能力，遑論其對黃忠良所帶來之5
      、6名男子突持棍棒毆打被害人頭部之狀況；益見被告對
      此一突發之狀況，並無何阻止之能力。
（四）被告於當日尋釁之對象並非本件被害人，則被告應無傷害
      或致被害人於死之故意；又縱被告有召集黃忠良前來為其
      毆打丁○○之舉，然被告犯意之客體應僅限於丁○○，而
      被害人並非黃忠良於毆打丁○○過程中同時遭毆，而係因
      被害人先與黃忠良言語衝突而致黃忠良心生不悅，則被害
      人與黃忠良之衝突，核屬突發事件，客觀上非被告所能預
      見，被告亦無能力加以制止。是被害人嗣遭毆一節，要與
      被告召喚黃忠良前來毆打丁○○一節分屬二事，於法要難
      認黃忠良或黃忠良所帶來之5、6名男子毆打被害人係被告
      召喚黃忠良前來毆打丁○○之前行為所致。此外復查無被
      告有何依法令負有應作為義務之情形；且被告亦無自願承
      擔義務，或與被害人為最近親屬、危險共同體之關係，或
      對危險源負有監督義務之保證人地位。被告既非立於保證
      人地位，則縱其未有所積極作為，於法尚不得遽責以不作
      為犯之罪責。
六、原審因以不能證明被告犯罪，而為被告無罪之諭知，於法核
    無違誤。檢察官上訴意旨，仍執陳詞，任意指摘原判決不當
    ，求予撤銷改判，為無理由，應予駁回。
據上論斷，應依刑事訴訟法第368條，判決如主文。
本案經檢察官覃正祥到庭執行職務。
中　　華　　民　　國　　96　　年　　6 　　月　　28　　日
                  刑事第二庭審判長法  官  呂丹玉
　　                              法  官  林恆吉
                          　　　　法　官  林銓正
以上正本證明與原本無異。
檢察官如不服本判決，應於收受送達後10日內向本院提出上訴書
狀，其未敘述上訴之理由者並得於提起上訴後10日內向本院補提
理由書（均須按他造當事人之人數附繕本）。
　                                書記官  陳玲憶
中　　華　　民　　國　　96　　年　　7 　　月　　2 　　日
附錄本案論罪科刑法條：
中華民國刑法第302條第1項（剝奪他人行動自由罪）
私行拘禁或以其他非法方法，剝奪人之行動自由者，處5年以下
有期徒刑、拘役或3百元以下罰金。
